臺灣臺南地方法院家事裁定　　　　　　 96年度家抗字第12號
抗　告　人　財政部國有財產局臺灣南區辦事處臺南分處
法定代理人　丁○○
送達代收人　乙○○
相　對　人　國泰世華商業銀行股份有限公司
法定代理人　丙○○
送達代收人　甲○○
前抗告人因相對人就被繼承人蔡金木指定遺產管理人事件，對於
中華民國95年12月29日臺灣臺南地方法院95年度財管字第97號裁
定提起抗告，本院裁定如下：
      主      文
抗告駁回。
抗告程序費用新台幣壹仟元由抗告人負擔。
      理      由
一、按先順序繼承人均拋棄其繼承權時，由次順序之繼承人繼承
    。其次順序繼承人有無不明或第四順序之繼承人均拋棄其繼
    承權者，準用關於無人承認繼承之規定。又繼承開始時，繼
    承人之有無不明者，由親屬會議於一個月內選定遺產管理人
    ，並將繼承開始及選定遺產管理人之事由，向法院報明。又
    第1178條所定之期限屆滿，無繼承人承認繼承時，其遺產於
    清償債權，並交付遺贈物後，如有賸餘，歸屬國庫。又繼承
    人有無不明而不能依民法第1177條選定遺產管理人時，得由
    利害關係人聲請法院選任之。 民法第1176條第6項、第1177
    條、第1185條及第1178條第2項分別定有明文。
二、本件聲請意旨略以：相對人即原審聲請人國泰世華商業銀行
    股份有限公司於原審法院聲請意旨略以：被繼承人蔡金木（
    男，民國○○年○月○○ 日生，身分證統一編號：Ｚ000000000號
    ，生前最後住所：臺南縣歸仁鄉○○村○○○路○段218巷25
    號1樓之5） 於民國95年5月22日死亡，相對人為被繼承人蔡
    金木之債權人，係屬利害關係人，故聲請指定財政部國有財
    產局臺灣南區辦事處臺南分處為被繼承人蔡金木之遺產管理
    人等語。
三、原審法院裁定以：
（一）經查相對人主張之前開事實，業據提借據影本、戶籍謄本
      、除戶謄本、繼承系統表、繼承權拋棄書、 本院95年9月
      7日南院慧家家95年度繼字第1173號拋棄繼承准予備查 通
      知函影本、本院95年7月10日南院慧95執慎字第26611號債
      權憑證影本、放款帳務主檔資料、他項權利證明書影本、
      扺押權設定契約書影本各1件為證，並 經本院依職權調取
      本院95年度繼字第1137號拋棄繼承聲請事件卷宗核閱綦詳
      ，是相對人之主張堪信為真實。又查被繼承人蔡金木死亡
      後，其法定繼承人皆已依法拋棄繼承權經本院准予備查，
      且未準用民法第1177條之規定選定遺產管理人，而被繼承
      人蔡金木為聲請人之債務人，故相對人以利害關係人之身
      分聲請選任被繼承人蔡金木之遺產管理人，核與上開規定
      並無不合，應予准許。
（二）按公示催告期限屆滿，無繼承人承認繼承時，其遺產於清
      償債權，並交付遺贈物後，如有剩餘，歸屬國庫；又按非
      公用國有財產以財政部國有財產局為管理機關，民法第11
      85條、國有財產法第12條分別定有明文。查本件被繼承人
      蔡金木之繼承人均已拋棄繼承權，足見渠等對被繼承人蔡
      金木遺產之處置已漠不關心；查被繼承人蔡金木之遺產，
      倘無人承認繼承時，將於清償債權，交付遺贈物後，歸屬
      國庫，為使被繼承人蔡金木遺產之處置順利進行，本院認
      選任財政部國有財產局臺灣南區辦事處臺南分處為被繼承
      人蔡金木之遺產管理人為適當。
四、抗告意旨略以：
（一）被繼承人蔡金木（身分證統一編號：Ｚ000000000）於95年
      5月22日死亡，經相對人即 國泰世華商業銀行股份有限公
      司以利害關係人身分，聲請本院選任遺產管理人，嗣經本
      院選任抗告人為蔡金木之遺產管理人，合先敘明。
（二）抗告人於96年1月12日接獲 本院95年度財管字第97號民事
      裁定，選任為被繼承人蔡金木之遺產管理人。經細閱該民
      事裁定理由欄第二項之記載「…嗣被繼承人蔡金木於民國
      95年5月22日死亡， 其法定繼承人均已拋棄繼承，…，故
      聲請指定財政部國有財產局臺灣南區辦事處臺南分處為被
      繼承人蔡金木之遺產管理人…」。再者，均未提及被繼承
      人蔡金木是否尚有其他遺產。衡諸一般常情，被繼承人蔡
      金木之法定繼承人之所以聲明拋棄繼承，不外乎被繼承人
      之遺債大於遺產，有破產之虞。審究本案，被繼承人蔡金
      木遺有大筆債務尚未清償，其合法繼承人無人願意依法承
      受繼承權，因之被繼承人蔡金木可能屬於遺債大於遺產，
      按司法院74年10月15日（74） 院台廳一字第05786號函示
      「嗣後各地方法院受理有關無人承認繼承遺產管理事件時
      ，先順序繼承人均拋棄繼承，其次順序繼承人有無不明而
      應准用關於無人承認繼承之規定時，應先審核可否依民第
      1177條規定選定遺產管理人。如無法選定遺產管理人者，
      因此類拋棄繼承事件，多屬遺債大於遺產，形同破產，儘
      量避免選任國有財產局為遺產管理人」，以及財政部國有
      財產局91年2月27日 台財產局接字第0910004982號函轉司
      法院秘書長90年12月20日（90） 秘台廳民一字第30224號
      函示「檢送司法院秘書長90年12月20日（90）秘台廳民一
      字第30224號函影本乙份， 司法院秘書長已轉知台灣高等
      法院等，請各法院受理有關無人承認之繼承遺產管理人事
      件時，宜注意依財政部修正之代管無人承認繼承遺產作業
      要點及司法院74年10月15日（74） 院台廳一字第05786號
      函辦理。再按台灣高等法院91年度家抗字第52號民事裁定
      理由第三項記載「於無人承認之繼承，依民法第1178條第
      2項規定聲請法院指定遺產管理人之前， 應先踐行民法第
      1129條、第1131條、第1132條、第1137條等規定之前置程
      序、方符法律規定之意旨。」。
（三）又抗告人係國有財產之管理機關，而國庫對於無人承認繼
      承之遺產向有期待權，因之，以被繼承人蔡金木遺債大於
      遺產之情形，則選任抗告人為遺產管理人，抗告人仍須盡
      善良管理人之責任為其管理遺產、處理債務問題，其間所
      將耗費之人力、時間實難以金錢衡量；且管理期間所須之
      花費亦由國庫代為墊付，不僅國庫權益受損，更甚者，豈
      非造成浪費國家資源於少數特定人之不現象，倘顯無遺產
      可歸屬國庫，應即避免選任抗告人為遺產管理人。
（四）再依台灣高等法院台中分院88年度家抗字第96號民事裁定
      、台灣高等法院91年度家抗字第264號民事裁定、 及台灣
      高等法院台南分院89年度家抗字第40號民事裁定之理由第
      1項及第3項：「按聲請法院裁定遺產管理人，法院有裁量
      權，不受聲請人之拘束，可依職權選任適當之管理人。而
      選任遺產管理人須考慮其適切性，亦即除管理遺產須公平
      外，應以對遺產遺債情況瞭解較深者為優先選任……」及
      最高法院89年度台抗字第519號民事裁定之理由略以： 被
      繼承人之遺產是否足以支付遺產管理費用？及是否無其他
      更適合之人可認被繼承人之遺產管理人等未予調查審酌，
      遽依再抗告人之聲請，指定財政部國有財產局為遺產管理
      人，自有未洽。
（五）末查，所謂遺產管理人之職務，民法第1179條亦明文規定
      ，因之拋棄繼承之繼承人並非不可擔任遺產管理人，且法
      亦無明文禁止，查被繼承人蔡金木遺債既大於遺產，且因
      被繼承人之最近親屬較清楚被繼承人之遺產、債權人，如
      由其擔任遺產管理人確能收事半功倍之效。審酌本案情形
      及相對人之聲請意旨，被繼承人蔡金木之債權債務關係，
      以及印鑑、產權證明等重要文件應屬其配偶或子女最為知
      悉，且目前應仍由其等保管，就該債務必較抗告人明瞭，
      就適任與否加以考量，除其配偶或子女外，實是不作第二
      人想，抗告人誠恐力有未逮等語。
五、經查：
（一）相對人主張其為被繼承人蔡金木之債權人之事實，業經提
      出借據影本、戶籍謄本、除戶謄本、繼承系統表、繼承權
      拋棄書、本院95年9月7日南院慧家家95年度繼字第1173號
      拋棄繼承准予備查通知函影本、本院95年7月10日南院慧9
      5執慎字第26611號債權憑證影本、放款帳務主檔資料、他
      項權利證明書影本、扺押權設定契約書影本各1件 為證，
      又被繼承人蔡金木於95年5月22日死亡， 其原繼承人蔡楊
      英霞、蔡丞城、蔡文雄、蔡文豪、鄭蔡招、蔡張明、蔡玉
      香、蔡萬生、蔡秀蘭、蔡春堂皆已拋棄繼承，並經本院依
      職權調閱95年度財管字第97號指定遺產管理人卷附95年度
      繼字第1137號拋棄繼承准予備查通知函影本卷查明無訛，
      均堪信為真正。足認被繼承人蔡金木之被繼承人均已全部
      拋棄繼承無誤。是相對人依前揭規定，聲請法院選任遺產
      管理人核無不合。
（二）查司法院前述函示，僅謂儘量避免選任抗告人為遺產管理
      人，並非謂不得選任其為遺產管理人，無非著眼於國有財
      產之考量，對於法院亦無拘束力。又被繼承人生前之債權
      債務關係及有關產權證明文件，抗告人得依其他方式獲悉
      或取得，另有關之印鑑，抗告人亦得依舉證責任分配方式
      辨識其真偽，於其管理遺產上並無困難，而上開文件資料
      其最近親屬未必最為知悉。復被繼承人蔡金木之原繼承人
      楊英霞、蔡丞城、蔡文雄、蔡文豪、鄭蔡招、蔡張明、蔡
      玉香、蔡萬生、蔡秀蘭、蔡春堂皆已拋棄繼承且經本院發
      函徵詢蔡楊英霞、蔡丞城、蔡文雄、蔡文豪陳明是否願意
      擔任被繼承人蔡金木之遺產管理人，爾等逾期均未陳明，
      原繼承人蔡楊英霞、蔡丞城、蔡文雄、蔡文豪顯無擔任之
      意願，此有本院函文、送達回證於原審卷足憑。嗣又繼承
      人均拋棄繼承，已無利害關係，如選定其等擔任遺產管理
      人，難期其將來執行職務能克盡職守，公正客觀，以善盡
      管理人之職務，為期公正，實不宜選任彼等為遺產管理人
      。是抗告意旨以「審酌本案之情形，被繼承人蔡金木之債
      權債務關係，以及印鑑、產權證明等重要文件應屬其配偶
      或子女最為知悉，且目前應仍由其等保管，就該債務必較
      抗告人明瞭，就適任與否加以考量，除其配偶或子女外，
      實是不作第二人想，抗告人誠恐力有未逮。」云云，自無
      可取。
（三）再查，遺產管理人之指定，旨在維護公益及被繼承人債權
      人之利益，此觀民法第1177條立法理由即明，顯非以遺產
      管理人管理遺產是否有實質利益為考量。況且，被繼承人
      之遺產，於遺產管理人完成清償債權並交付遺贈物等清算
      程序前，是否有賸餘，無從知悉。而依上述說明，各順序
      之繼承人均拋棄繼承者，其剩餘財產歸屬國庫，而抗告人
      為國庫之綜理機關，為國有財產法第9條第2項所明定，其
      備有財產管理之專才，雖其經費支出屬國家資源，但保護
      無人繼承財產之債權人之權利，亦屬政府之義務。於遺產
      管理指定之實際運作，仍認選任國有財產局為遺產管理人
      較為妥適。是抗告意旨以「抗告人係國有財產之管理機關
      ，而國庫對於無人承認繼承之遺產向有期待權，因之，以
      被繼承人遺債大於遺產之情形，則選任抗告人為遺產管理
      人，其間所將耗費之人力、時間實難以金錢衡量；且管理
      期間所須之花費亦由國庫代為墊付，不僅國庫權益受損，
      更甚者，豈非造成浪費國家資源於少數特定人之不公現象
      。」云云，亦無可採。
（四）復相對人為被繼承人蔡金木之債權人，如兼任被繼承人蔡
      金木之遺產管理人，恐有利害衝突之虞，而不利於被繼承
      人蔡金木之其他債權人，亦不宜選任其為遺產管理人。
（五）綜上所述，原法院據此指定抗告人為被繼承人蔡金木之遺
      產管理人，經核並無不合。而抗告意旨復未述明原裁定選
      任其為被繼承人蔡金木之遺產管理人有何違法或其他不當
      之處，其提起抗告，聲明廢棄原裁定，非有理由。
六、據上論結，本件抗告為無理由， 爰依非訟事件法第21條第2
    項、第46條， 民事訴訟法第495條之1第1項、第449條第1項
    、第95條、第78條，裁定如主文。
中　　華　　民　　國　　96　　年　　5 　　月　　8 　　日
　　　　　　　　　　　家事法庭　審判長法官  陳 美 燕
 　　                                 法官  林 育 幟
                                      法官  王 獻 楠
上為正本係照原本作成。
抗告人如不服本裁定，僅得於收受本裁定正本送達後10日內以適
用法規顯有錯誤為理由，向本院提出再抗告狀（須附繕本一份及
繳納再抗告裁判費新台幣1000元），並經本院許可後始可再抗告
於高等法院。
中　　華　　民　　國　　96　　年　　5 　　月　　8 　　日
                                    書記官　黃 心 怡
